【裁判字號】    96,易,1408
【裁判日期】    970214
【裁判案由】    詐欺等
【裁判全文】
臺灣板橋地方法院刑事判決              96年度易字第1408號
公  訴  人  臺灣板橋地方法院檢察署檢察官
被      告  甲○○
                    （另案於臺灣臺北監獄臺北分監執行中）
被      告  乙○○
                    （另案於臺灣臺北監獄執行中）
上列被告等因詐欺等案件，經檢察官提起公訴（96年度偵字第57
02號），本院判決如下：
    主  文
甲○○共同行使變造特種文書，足以生損害於公眾及他人，累犯
，處有期徒刑肆月，如易科罰金，以新臺幣壹仟元折算壹日，減
為有期徒刑貳月，如易科罰金，以新臺幣壹仟元折算壹日。又共
同意圖為自己不法之所有，以詐術使人將本人之物交付，累犯，
處有期徒刑捌月，減為有期徒刑肆月，如易科罰金，以新臺幣壹
仟元折算壹日。應執行有期徒刑伍月，如易科罰金，以新臺幣壹
仟元折算壹日。
乙○○共同行使變造特種文書，足以生損害於公眾及他人，累犯
，處有期徒刑伍月，減為有期徒刑貳月又拾伍日。又共同意圖為
自己不法之所有，以詐術使人將本人之物交付，累犯，處有期徒
刑拾月，減為有期徒刑伍月。應執行有期徒刑柒月。
甲○○被訴侵占部分無罪。
    事  實
一、甲○○前於民國九十四年間因違反毒品危害防制條例案件，
    經本院判處有期徒刑五月，如易科罰金以銀元三百元折算一
    日確定，於九十五年十一月六日執行完畢；而乙○○前因軍
    法逃亡、違反毒品危害防制條例及偽造文書等案件，經軍事
    法院、臺灣臺北地方法院分別判處有期徒刑一年二月、八月
    、八月，並經臺灣臺北地方法院裁定應執行有期徒刑二年三
    月，於九十五年一月十六日縮刑期滿執行完畢（起訴書誤載
    同月十七日執行完畢），均不知悔改。甲○○於九十五年十
    一月十五日晚間十一時許，在臺北縣三重市○○○路五六０
    巷口，以幫友人載運物品為由，向其父王坤男借用所保管林
    俊生所有之車牌號碼ＤＧ－９６４２號自用小貨車，甲○○
    並表示將於翌日（同月十六日）上午前返還該車，嗣王坤男
    通知另名保管人吳忠祐駕駛上開貨車至巷口處後（王坤男、
    吳忠祐二人均經檢察官為不起訴處分），將該車借予甲○○
    使用，甲○○屆期仍未歸還而繼續將該車借與友人即綽號「
    偉仔」（台語）之乙○○使用。詎甲○○、乙○○二人因缺
    錢花用，見跳蚤市場雜誌上有人刊登購買貨車之廣告，竟起
    意以出賣該貨車之方式詐騙財物，其二人共同基於行使變造
    特種文書及意圖為自己不法所有之犯意聯絡，先由乙○○於
    九十五年十一月十五日起至同月十七日前之某時許，在臺北
    縣中和市某網咖店，使用電腦打字列印上開貨車車主之姓名
    「林俊生」，並剪貼在其持有之「國防部臺南監獄刑滿證明
    書」正本、「臺灣臺南監獄臺南分監出監證明書」正本之姓
    名欄上且加以影印之方式，變造上開刑滿證明書、出監證明
    書之特種文書後，由乙○○於九十五年十一月十七日下午五
    時二十分許，撥打電話與在跳蚤雜誌上刊登購買貨車廣告之
    丁○○聯絡，佯稱有車出售，嗣乙○○依約駕駛上開貨車附
    載甲○○（坐於副駕駛座）於同日晚間至臺北縣三重市○○
    街之「中興游泳池」及丁○○位於三重市○○街七十四號住
    處附近，先後讓丁○○及其母丙○○○在上址查看該貨車之
    車況，乙○○並同時向丁○○佯稱其係車主「林俊生」本人
    ，而坐在副駕駛座之甲○○則佯稱係乙○○之弟云云，乙○○復將上開貨車之行車執照影本及上述變造之國防部臺南監
    獄刑滿證明書及臺南監獄臺南分監出監證明書影本（起訴書
    誤載正本）各一紙交予丁○○，以表示其係「林俊生」本人
    而行使之，足以生損害於林俊生本人、丁○○及獄政機關對
    於受刑人刑滿、出監事務管理之正確性；其後，甲○○並前
    去他處購買紙張，以供書寫買賣車輛書面憑據之用，乙○○
    、甲○○即以上開詐術致使丁○○陷於錯誤，而同意以新臺
    幣（下同）十五萬元之價錢向乙○○、甲○○購買該貨車，
    並隨即前往臺北縣三重市○○○路、龍門路口之彰化銀行自
    動提款機提領訂金七萬元，再返回上址住處門口將該款項交
    予乙○○，乙○○則將貨車鑰匙一支交付丁○○，並與丁○○約定於同月二十日下午二時三十分許，一同前往臺北市○○路之監理站辦理車籍變更登記手續後，將該貨車停放在丁○○住處附近堤防之停車場，以上開方法取信於丁○○。嗣
    丁○○屆期發現乙○○並未如期前往上開監理站辦理車籍登
    記手續，查覺有異，乃於同月二十四日報警得知上開貨車業
    經林俊生本人於同月十七日上午十一時許報案失竊，並得知
    該車因在三重市○○路三十二巷內遭警拖吊後，甲○○於同
    月二十三日下午一時三十分許，前往三重市○○○○街九號
    之大洋拖吊場欲領取該貨車時，為警當場查獲，並扣得上開
    貨車鑰匙一支，丁○○始知受騙。
二、案經丁○○訴由臺北縣政府警察局三重分局報告暨臺灣板橋
    地方法院檢察署檢察官自動檢舉偵查起訴。
    理  由
壹、證據能力：
    按被告以外之人於審判外之陳述，雖不符刑事訴訟法第一百
    五十九條之一至第一百五十九條之四規定，而經當事人於審
    判程序同意作為證據，法院審酌該言詞陳述或書面陳述作成
    時之情況，認為適當者，亦得為證據；又當事人、代理人或
    辯護人於法院調查證據時，知有第一百五十九條第一項不得
    為證據之情形，而未於言詞辯論終結前聲明異議者，視為有
    前項之同意，此據同法第一百五十九條之五規定甚明。查證
    人王坤男、吳忠祐於警詢之陳述，證人林俊生、丁○○於警
    詢、偵查中之陳述及證人丙○○○於偵查中之陳述，固均係
    審判外之言詞陳述，惟被告乙○○及檢察官於本院審理中就
    上述證據方法之證據能力，均陳明「沒意見」等語，而被告
    甲○○於本院審理中供稱由證人丁○○、丙○○○上開陳述
    可證明本件與伊無關，並同意王坤男、吳忠祐、林俊生等人
    之陳述採為證據等語，足徵被告甲○○亦未爭執上開證人供
    述證據之證據能力，且迄於本院言詞辯論程序終結前，復未
    就證據能力部分聲明異議，且證人林俊生、丁○○、丙○○○於偵查中向檢察官所為之陳述，復經具結在案，是本院審
    酌上開供述證據製作時之情況，尚無違法不當及證明力明顯
    過低之瑕疵，亦認為以之作為證據應屬適當，故揆諸前開規
    定，爰依刑事訴訟法第一百五十九條之五規定，認前揭供述
    證據均有證據能力。
貳、有罪部分：
一、訊據被告乙○○對於上開行使變造刑滿證明書、出監證明書
    之特種文書及詐欺取財等事實，坦承不諱。被告甲○○固坦
    承於上開時地有向其父親王坤男借得上開貨車給乙○○使用
    ，並於乙○○將該車賣給丁○○時，其人坐在該車之副駕駛
    座上等事實，惟矢口否認有被訴行使變造特種文書及詐欺取
    財等犯行，辯稱：乙○○賣車給丁○○當時，伊並沒有向丁○○自稱是乙○○的弟弟，伊並不知他們談話內容，是直到
    被警察查獲後，才知道車子被乙○○賣給丁○○，本件自始
    至終全係乙○○一人所為，伊並不知情云云。經查：
(一)被告甲○○前於九十五年十一月十五日晚間十一時許，在臺
    北縣三重市○○○路五六０巷口，以幫友人載運物品為由，
    向其父王坤男借得林俊生所有之車牌號碼ＤＧ－９６４２號
    自用小貨車予被告乙○○使用之事實，業據被告乙○○於本
    審理中、被告甲○○於警詢、偵查及本院審理中供承在卷，
    核與證人即被害人林俊生於警詢、偵查中證述及證人王坤男
    、吳忠祐於警詢中供證之情節相符，堪信屬實。又被告乙○○、甲○○於上揭時地，共同行使變造刑滿證明書、出監證
    明書之特種文書及詐欺取財等犯罪事實，業據被告乙○○於
    本院準備程序及審理中坦承不諱，並經證人即告訴人丁○○
    於警詢、偵查、本院審理中證述屬實，核與證人丙○○○於
    偵查、本院審理中證述情節相符；此外，並有被害人林俊生
    領回上開貨車出具之贓物領據保管單、「車輛竊盜、車牌失
    竊資料個別查詢報表－查詢車輛認可資料」、行車執照影本
    、變造之國防部臺南監獄刑滿證明書及臺南監獄臺南分監出
    監證明書影本各一件在卷可稽及上開貨車鑰匙一支扣案可資
    佐證。
(二)被告甲○○雖否認有被訴行使變造特種文書及詐欺取財等犯
    行，並以前詞置辯。惟查：被告甲○○如何與被告乙○○共
    同行使變造刑滿證明書、出監證明書之特種文書及詐欺取財
    等節，業據證人丁○○於警詢時證稱：自稱「阿生」之男子
    （指被告乙○○，下同）當時駕駛該貨車載伊及另一名自稱
    是「阿生」的弟弟等三人，至三重市○○街與公園街口，待
    伊母親看過後，「阿生」再對伊說他急著去大陸，現在缺錢
    ，買賣貨車之價款願以十四萬元（應為十五萬元之誤）成交
    ，但須先付一半的定金七萬元，伊不疑有他，隨即至三重市
    ○○○路、龍門路口之彰化銀行提領七萬元回到伊家門口交
    給「阿生」等語；又於偵查中結證稱：乙○○賣車時，其是
    跟一位自稱他弟的人一起來的，而甲○○就是該名自稱弟弟
    的人等語。復於本院審理中結證稱：被告當時坐在上開貨車
    上，他（指甲○○）自我介紹自稱是車主（指乙○○）的弟
    弟，他知道我們（指丁○○與乙○○）是要買賣車子，因為
    他聽得見我們對話內容，後來是車主開該貨車載伊等三人一
    起將車開去給伊媽媽看車等語明確。又證人丙○○○於本院
    審理中亦結證稱：當時車上旁邊的另一個人（指甲○○）都
    沒有講話，一直到最後對方要求我們付訂金，伊要他們寫一
    張收據給我們，車主（指乙○○）就說他們車上沒有紙，叫
    他弟弟去買，車上那個人就下車，去繞一圈回來，就說買不
    到，伊就回家裡拿紙來給他們寫；當時自稱是車主弟弟的人
    就是在庭之被告甲○○，其都坐在車上，自稱車主的人就一
    直介紹我們那台車的車況，繞著那台車，坐在車上的人應該
    知道自稱的車主在介紹車子，因為他們是一起來的；當時我
    們看車的時間約半小時，在場之被告甲○○是坐在貨車副駕
    駛座，而我們當時在車尾附近，靠近駕駛座那邊，就是在車
    旁處看車，當時在談的時候，駕駛座車窗有搖下來，伊還有
    探頭進去看，在場的被告甲○○是坐在旁邊，他並沒有問伊
    為什麼要探頭進去，而自稱車主的人（指乙○○）當時有說
    要趕著要去大陸，家裡的事情都讓伊弟弟處理等語，核與證
    人丁○○上開證述情節大致相符。另徵之證人即共同被告乙○○於本院審理中結證稱：伊拜託甲○○借得上開貨車後，
    伊在跳蚤市場看到有人要買車，伊因家裡火災，經濟情況不
    好，一時起貪念，想騙一點錢租房子，而伊駕駛上開貨車去
    賣車時，甲○○人坐在車上，伊當時為了取信被害人，有跟
    被害人說甲○○是伊弟弟等語。復觀之被告甲○○於警詢供
    稱乙○○當時（指賣車給丁○○時）有要伊去買紙，伊買回
    來後，就與乙○○一同搭計程車離開等語；其於本院審理中
    亦供述被害人丁○○的媽媽有叫伊去買紙，伊下車去買回來
    後，他們資料都已經寫好了，伊當時也有看到丁○○拿錢給
    乙○○等語。綜上，足徵被告乙○○於上揭時地駕駛上開貨
    車附載被告甲○○，讓證人丁○○及其母丙○○○觀看該貨
    車之車況時，被告乙○○有向丁○○等人佯稱其係車主「林
    俊生」本人，而坐在副駕駛座之被告甲○○則自稱係乙○○
    之弟云云，且乙○○與丁○○、丙○○○洽談買賣貨車之期
    間，乙○○、丙○○○並有要求甲○○前去他處購買紙張，
    以供書寫買賣車輛書面憑據之用，嗣乙○○取得丁○○交付
    之定金七萬元後，乙○○、甲○○並未駕駛該貨車而係搭乘
    計程車離去。茲被告甲○○既自承乙○○與丁○○、丙○○○洽談買賣車輛事宜時，其人在車內副駕駛座上，並有下車
    前去他處購買紙張，且其返回原處後亦有看見丁○○將現金
    交給乙○○等情，復參酌證人丁○○、丙○○○當時係在上
    開貨車周圍查看車況，並與被告乙○○在車旁洽談賣車事宜
    ，而證人丙○○○並證稱其當時有探頭進去車內觀看，但甲○○並沒有問為何探頭進去看等語，衡諸常情當時在車內之
    被告甲○○應可清楚瞭解共同被告乙○○與證人丁○○、丙○○○等人當時是在談論購車事宜，況被告乙○○當時若係
    向證人丁○○、丙○○○等人借錢，乙○○等人何須向丁○○等人佯稱乙○○係車主本人，且稱甲○○係乙○○之弟弟
    云云，甚且當乙○○取得丁○○交付之定金後，渠等為何未
    駕駛上開貨車離去，而係與乙○○一同搭計程車離開，由此
    足認被告甲○○辯稱伊當時並不知乙○○與丁○○他們談話
    內容云云，及共同被告乙○○於本院審理中證稱伊當時是跟
    甲○○說要去跟朋友借錢云云，顯係卸責之詞，均不足採信
    。
(三)按共同正犯之意思聯絡，不限於事前有所協議，其於行為當
    時，基於相互之認識，以共同犯罪之意思參與者，亦無礙於
    共同正犯之成立。依上所述，本件被告甲○○於被告乙○○
    向證人丁○○等人佯稱其係車主「林俊生」本人，而坐在副
    駕駛座之甲○○則係乙○○之弟時，被告甲○○未為任何反
    對之表示，並應乙○○等人之要求前去他處購買紙張，以供
    書寫購車書面憑據之用，俟被告乙○○取得丁○○交付之七
    萬元定金後，被告甲○○即與乙○○一同搭乘計程車離去，
    顯見被告甲○○對於共同被告乙○○上開行使變造特種文書
    及詐欺取財等犯行，確有犯意聯絡及行為分擔，甚為明確。
    末查，被告上開行使變造之「國防部臺南監獄刑滿證明書」
    、「臺灣臺南監獄臺南分監出監證明書」，使證人丁○○誤
    認係被害人林俊生本人同意出賣上開貨車而無法真正購得該
    車，並將使被害人林俊生有受證人丁○○訴請履行買賣契約
    之風險，亦影響上開獄政機關對於刑滿及出監事務管理之正
    確性，自足以生損害於丁○○、林俊生及上開獄政機關對於
    獄政事務管理之正確性。
(四)綜上所述，被告甲○○上開所辯各節，顯係畏罪卸責之詞，
    不足採信。本案事證明確，被告乙○○、甲○○行使變造特
    種文書及詐欺取財等犯行，均堪以認定，應依法論科。
二、按刑法第二百十二條所謂「其他相類之證書、介紹書」，係
    指與關於品行、能力、服務之證書、介紹書相類似之文書而
    言，如其具有公文書之性質，則依特別法優於普通法之原則
    ，尚無適用同法第二百十一條而論以偽造公文書之餘地。本
    件被告乙○○所變造之「國防部臺南監獄刑滿證明書」、「
    臺灣臺南監獄臺南分監出監證明書」，均係證明被告乙○○
    服刑期滿、出監之情形，自屬於與品行、能力相類證書之一
    種，應屬刑法第二百十二條之特種文書。是核被告乙○○、
    甲○○所為，均係犯刑法第二百十六條、第二百十二條之行
    使變造特種文書罪及同法第三百三十九條第一項之詐欺取財
    罪。被告乙○○、甲○○二人間，就前開行使變造特種文書
    及詐欺取財犯行，有犯意之聯絡及行為之分擔，皆為共同正
    犯。又被告變造前開刑滿證明書、出監證明書後進而行使，
    變造之低度行為為行使之高度行為所吸收，不另論罪。被告
    乙○○、甲○○所犯上開二罪，犯意各別，行為不同，應分
    論併罰。又被告乙○○、甲○○前分別有如犯罪事實欄所載
    之犯罪執行完畢紀錄，有臺灣高等法院被告前案紀錄表各一
    份在卷可稽，其二人於受有期徒刑執行完畢五年內，故意再
    犯本件有期徒刑以上之刑之二罪，均為累犯，各應依法加重
    其刑。爰審酌被告乙○○、甲○○二人犯罪之動機、目的、
    手段及所生危害，迄未賠償被害人所受損害，兼衡被告乙○○坦承犯行，被告甲○○否認犯行之態度，惟其參與本件犯
    罪之程度較乙○○輕等一切情狀，分別量處如主文所示之刑
    ，並就被告甲○○部分諭知易科罰金之折算標準，以資懲儆
    。末查，中華民國九十六年罪犯減刑條例於九十六年七月十
    六日起施行，本件被告乙○○、甲○○上開犯罪時間係九十
    六年四月二十四日前，其等上開犯罪均符合同條例第二條第
    一項第三款之情形，各應依法減其宣告刑二分之一，並就被
    告甲○○部分減得之刑，諭知易科罰金之折算標準，且就被
    告乙○○、甲○○定其應執行之刑，被告甲○○部分並諭知
    易科罰金之折算標準。至上開變造之「國防部臺南監獄刑滿
    證明書」、「臺灣臺南監獄臺南分監出監證明書」影本，既
    經被告乙○○交付證人丁○○持有，已非被告所有之物，自
    不得宣告沒收；另扣案貨車鑰匙一支，雖係被告駕駛上開貨
    車所用之物，固足作為本案被告犯行之佐證，但非被告用以
    向被害人詐騙財物犯罪所用之物，爰不予宣告沒收，附此敘
    明。
參、無罪部分：
一、公訴意旨另以：被告甲○○於九十五年十一月十五日晚間十
    一時許，在臺北縣三重市○○○路五六０巷口，向不知情之
    王坤男、吳忠祐商借被害人林俊生所有之上開車號ＤＧ－９
    ６４２號自用小貨車，並約定將於翌日歸還後，竟意圖為自
    己不法之所有，屆期未予歸還，且將上開自用小貨車侵占入
    己。因認被告甲○○此部分行為涉犯刑法第三百三十五條第
    一項之侵占罪嫌等語。
二、按犯罪事實應依證據認定之，無證據不得認定犯罪事實；又
    不能證明被告犯罪者，即應諭知無罪之判決，刑事訴訟法第
    一百五十四條第二項、第三百零一條第一項分別定有明文。
    次按事實之認定，應憑證據，如未能發現相當證據，或證據
    不足以證明，自不能以推測或擬制之方法，為裁判基礎；且
    認定不利於被告之事實須依積極證據，苟積極證據不足為不
    利於被告事實之認定時，即應為有利於被告之認定；另認定
    犯罪事實所憑之證據，雖不以直接證據為限，間接證據亦包
    括在內，然而無論直接證據或間接證據，其為訴訟上之證明
    ，須於通常一般之人均不致有所懷疑，而得確信其為真實之
    程度者，始得據為有罪之認定，倘其證明尚未達到此一程度
    ，而有合理之懷疑存在而無從使事實審法院得有罪之確信時
    ，即應由法院為諭知被告無罪之判決（最高法院四十年台上
    字第八六號、三十年台上字第八一六號、七十六年台上字第
    四九八六號判例可資參照）。又「刑法上之侵占罪，以意圖
    為自己或第三人不法之所有，而擅自處分自己持有之他人所
    有物，即變更持有之意為不法所有之意，為其構成要件。若
    以自己或他人名義向人借貸，不能如數清償，自係民事上違
    背履行契約問題，與侵占罪之要件不合」（最高法院四十一
    年台非字第五七號判例參照）。
三、訊據被告甲○○堅決否認有何侵占之犯行，辯稱：上開貨車
    是伊向父親王坤男所借用，怎麼會侵占該車，後來父親打電
    話要伊還車，伊也一直要乙○○去把車開回來，並沒有侵占
    上開貨車的意思等語。公訴人認被告甲○○涉犯上揭罪嫌，
    無非係以被告甲○○之供述、證人王坤男、吳忠祐、林俊生
    之於警詢、偵查之供證，及贓物領具保管單等，為其主要之
    論據。經查：上開車號ＤＧ－９６４２號自用小貨車因停放
    在三重市○○路三十二巷內遭警拖吊，被告甲○○獲悉後於
    同月二十三日下午一時三十分許，前往三重市○○○○街九
    號之大洋拖吊場欲領取該貨車等情，業據被告甲○○供述在
    卷，核與卷附臺北縣政府警察局三重分局刑事案件報告書所
    載拘捕被告甲○○之地點、扣押筆錄記載執行處所等情相符
    ，且被告甲○○與共同被告乙○○前於九十五年十一月十七
    日，係由乙○○假冒車主林俊生之名義，將上開貨車出賣給
    丁○○，但乙○○等人當時並未將該車交付予丁○○取得占
    有，而係將車停放在丁○○住處附近之堤防停車場等情，業
    據共同被告乙○○、證人丁○○供證如前所述。綜上，足徵
    被告甲○○與乙○○雖有佯稱出售該車予丁○○之詐騙行為
    ，但渠等當時並未有交付該貨車予丁○○而實施處分之行為
    ，復參酌當被告甲○○發現該車遭警拖吊後，其即前往拖吊
    場欲辦理領回該車，亦難認被告有將該貨車處分或據為己有
    之不法所有意思，是被告甲○○上開行為，尚難認與侵占罪
    之構成要件相符。被告甲○○辯稱其沒有侵占該貨車之意思
    等語，尚非無據。
四、綜上所述，本件依公訴人所舉證據，尚不足證明被告甲○○
    有何侵占犯行，本院復查無其他積極證據證明被告甲○○有
    何公訴人所指此部分犯行，揆諸首揭法條及判例意旨，本件
    不能證明被告甲○○此部分犯罪，爰依法諭知無罪之判決。
據上論斷，應依刑事訴訟法第二百九十九條第一項前段、第三百
零一條第一項，刑法第二十八條、第二百十六條、第二百十二條
、第三百三十九條第一項、第四十七第一項、第四十一條第一項
前段、第五十一條第五款，刑法施行法第一條之一，中華民國九
十六年罪犯減刑條例第二條第一項第三款、第七條、第九條、第
十條第一項，判決如主文。
本案經檢察官鄭潔如到庭執行職務。
中    華    民    國    97    年    2     月    14    日
                  刑事第十六庭  審判長法  官  白光華
                                      法  官  曾淑娟
                                      法  官  楊志雄
以上正本證明與原本無異
如不服本判決應於送達後十日內向本院提出上訴狀
                                      書記官  陳春銘
中    華    民    國    97    年    2     月    14    日
附錄本案論罪科刑法條全文：
刑法第212條
偽造、變造護照、旅券、免許證、特許證及關於品行、能力服務
或其他相類之證書、介紹書，足以生損害於公眾或他人者，處1
年以下有期徒刑、拘役或3 百元以下罰金。
刑法第216條
行使第210 條至第215 條之文書者，依偽造、變造文書或登載不
實事項或使登載不實事項之規定處斷。
刑法第339條第1項：
意圖為自己或第三人不法之所有，以詐術使人將本人或第三人之
物交付者，處 5 年以下有期徒刑、拘役或科或併科 1,000 元以
下罰金。


司法院資訊處製作；財團法人民間司法改革基金會備份。
